【裁判字號】    98,訴,1269
【裁判日期】    980925
【裁判案由】    清償債務
【裁判全文】
臺灣桃園地方法院民事判決              98年度訴字第1269號
原      告  安泰商業銀行股份有限公司
法定代理人  甲○○
訴訟代理人  乙○○
被      告  丙○○
            丁○○
上列當事人間請求清償債務事件，本院於民國98年9 月1 日言詞
辯論終結，判決如下：
    主  文
確認被告丙○○、丁○○間，就坐落於桃園縣中壢市忠福三一二
三地號土地（權利範圍：10000 分之221） 及其上同段一八七○
建號之建物即門號號碼桃園縣中壢市○○○街四八三號四樓（權
利範圍：全部），於民國九十六年一月二十五日，以中壢地政事
務所，收件年期九十六年字號壢登字第○三四一七○號，所設定
債權額最高限額新臺幣柒拾萬元之抵押權及所擔保之債權均不存
在。
被告丁○○應將前項抵押權設定登記予以塗銷。
訴訟費用由被告負擔。
    事實及理由
壹、程序方面：
一、按民事訴訟法第247 條所謂即受確認判決之法律上利益，係
    指因法律關係之存否不明確，致原告在私法上地位有受侵害
    之危險，而此項危險得以對於被告之確認判決除去之者而言
    ，故確認法律關係成立或不成立之訴，苟具備前開要件，即
    得謂有即受確認判決之法律上利益（最高法院42年台上字第
    1031號判例參照）。經查，本件原告對被告丙○○有債權存
    在，惟被告丙○○將其所有之桃園縣中壢市忠福3123地號土
    地（權利範圍：10000 分之221） 及其上同段1870建號之建
    物（門號號碼：桃園縣中壢市○○○街483 號4 樓，權利範
    圍：全部），設定70萬元之最高限額抵押權予被告丁○○，
    則系爭抵押權之存否，將有減少原告得分配之債權額之虞，
    已致原告在私法上地位有受侵害之危險，而此項危險既得以
    對於被告之確認判決除去之，應認原告本件所提確認之訴部
    分，即有受確認判決之法律上利益。
二、本件被告2 人均經合法送達，無正當理由未於言詞辯論期日
    到場，經核無民事訴訟法第386 條各款所列情形，爰依原告
    聲請，由其一造辯論而為判決。
貳、實體方面：
一、原告起訴主張：
    (一)被告丙○○於民國93年7 月8 日向原告借款新臺幣（下同
      ）80萬元，約定分84期按月攤還本息，惟自97年8 月11日
      起即未依約繳款，尚欠原告本金610,091 元及利息、違約
      金，依兩造於93年7 月7 日所簽訂信用借款契約書第4 章
      第6 條第（一）款之規定，上開債務視為全部到期。
    (二)被告丙○○於96年1 月25日將其所有之桃園縣中壢市忠福
      3123地號土地（權利範圍：10000 分之221） 及其上同段
      1870建號之建物（門號號碼：桃園縣中壢市○○○街483
      號4 樓，權利範圍：全部），設定70萬元之最高限額抵押
      權予被告丁○○。經查，前開不動產抵押權之設定實則為
      無償行為，上開最高限額抵押權所擔保之債權並不存在，
      則上開最高限額抵押權即失所附麗。被告2 人間設定抵押
      權之行為有害於原告之債權，原告自得依民法第244 條之
      規定，請求撤銷上開債權行為，並將系爭所有權移轉登記
      予以塗銷。
    (三)綜上，爰依法提起本件訴訟，並聲明如主文第1 項、第2
      項所示。
二、被告未於言詞辯論期日到場，亦未提出書狀作何聲明或陳述
    。
三、本院之判斷：
    (一)經查，原告主張被告丙○○前於93年7 月7 日與原告訂立
      信用借款契約書，向原告借款80萬元，借款期間為93年7
      月8 日起至100 年7 月8 日止，約定自實際撥款日起，依
      年息百分之9.88固定計息，並以每一個月為一期，共分84
      期，依年金法於每月8 日按月平均攤付本金、利息；被告
      丙○○若遲延還本或付息時，本金自到期日起，利息自應
      付日起，照應還款額，逾期在6 個月以內者，按上開利率
      之百分之10，超過6 個月者，就超過部分，按上開利率百
      分之20計算違約金；若不依約清償本金時，依上開借款契
      約第四章第6 條第（一）款之約定，本件借款視為全部到
      期；惟被告丙○○於97年8 月11日起，即未依約清償本息
      ，除借款視為全部到期外，尚欠原告本金610,091 元及利
      息、違約金；而被告丙○○將其所有之系爭不動產，向桃
      園縣中壢地政事務所以民國96年壢登字第034170號收件字
      號、96年1 月25日登記設定最高限額抵押權予被告丁○○
      （擔保債權總金額：最高限額70萬元；權利人：被告丁○
      ○；存續期間：96年1 月19日至126 年1 月18日；債務人
      及設定義務人：被告丙○○），惟此部分抵押權之設定為
      無償行為，所擔保之債權並不存在等情，有原告提出與其
      所述相符之信用借款契約、電腦帳務資料、系爭不動產之
      土地登記謄本、建物登記謄本各1 份為證，亦有卷附桃園
      縣中壢地政事務所98年8 月11日中地登字第0980008490號
      函及所附之抵押權設定登記資料可稽（見本院卷第5 頁至
      第10頁、第20頁至第28頁）；被告已於相當時期受合法之
      通知，而於言詞辯論期日不到場，亦未提出準備書狀爭執
      ，依民事訴訟法第280 條第3 項之規定，視同自認，故應
      認原告上開之主張為真實。
    (二)揆諸上開說明，原告主張被告2 人間並無借款債權存在之
      事實，被告依民事訴訟法第28 0條第3 項之規定，視同自
      認，原告此部分之主張既為真正，從而，原告主張系爭最
      高限額抵押權，因所擔保之債權不存在，則從屬於債權之
      抵押權，亦因主債務之不存在而隨之消滅，原告請求確認
      被告2 人間就系爭不動產所設定之最高限額抵押權及其抵
      押債權不存在，即屬有理。
    (三)按債務人所為之無償行為，有害及債權者，債權人得聲請
      法院撤銷之。債務人所為之有償行為，於行為時明知有損
      害於債權人之權利者，以受益人於受益時亦知其情事者為
      限，債權人得聲請法院撤銷之；債務人之行為非以財產為
      標的，或僅有害於以給付特定物為標的之債權者，不適用
      前2 項之規定；債權人依第1 項或第2 項之規定聲請法院
      撤銷時，得並聲請命受益人或轉得人回復原狀；但轉得人
      於轉得時不知有撤銷原因者，不在此限；民法第244 條定
      有明文。又債權人依民法第244 條規定，撤銷債務人所為
      之有償或無償行為者，祇須具備下列之條件，即：(一)為債
      務人所為之法律行為；(二)其法律行為有害於債權人；(三)其
      法律行為係以財產權為目的；(四)如為有償之法律行為；債
      務人於行為時，明知其行為有害於債權人，受益人於受益
      時，亦明知其事情。次按，民法第244 條規定所謂債務人
      害及債權之無償行為，係指因債務人之行為，致債權不能
      獲得滿足；換言之，因債務人之行為而致積極的減少財產
      ，或消極的增加債務，因而使債權陷於清償不能或因難或
      遲延之狀態。再按，債務人以其所有之不動產設定抵押權
      ，同時向他人借貸款項，其設定抵押權之行為，固屬有償
      行為，若先有債權之存在而於事後為之設定抵押權者，如
      無對價關係，即屬無償行為。倘有害及債權，則債權人自
      得依民法第244 條第1 項之規定以撤銷之，此有最高法院
      51年台上字第3528號判例意旨可資參照。又查：被告2 人
      間之借款債權既不存在，業如前述，揆諸前揭判例意旨，
      則渠等間系爭最高限額抵押權之設定係屬無償行為，而原
      告既為被告丙○○之債權人，且原告主張其曾持對被告丙
      ○○之執行名義向本院聲請強制執行，惟未受償並將取得
      債權憑證，顯見被告丙○○所為系爭最高限額抵押權之設
      定行為，自屬以財產權為目的而有害於原告債權之無償行
      為。從而，原告依民法第24 4條第1 項、第4 項規定訴請
      被告撤銷系爭最高限額抵押權設定，並請求被告丁○○塗
      銷系爭最高限額抵押權設定以回復原狀，為有理由，應予
      准許。
    (四)綜上所述，原告為被告丙○○之債權人，被告2 人間所為
      系爭最高限額抵押權之設定，屬無償行為，且已害及原告
      債權之實現。從而，原告起訴請求確認系爭抵押權及抵押
      債權不存在，並依民法第244 條第1 項、第4 項規定，請
      求被告丁○○將系爭最高限額抵押權設定登記予以塗銷，
      為有理由，應予准許。此外，原告雖於起訴狀聲明第二項
      僅記載：「被告應將前項抵押權設定登記予以塗銷」等語
      ，而未載明係何被告應將系爭最高限額抵押權設定登記予
      以塗銷，然參照上開說明，應認原告乃係請求被告丁○○
      應將系爭最高限額抵押權之設定登記予以塗銷，原告起訴
      狀上開記載，應為漏載，本院不另為駁回之諭知，附此敘
      明。
四、本件事證已臻明確，原告其餘主張及舉證，經核與判決基礎
    不生影響，爰不另一一論述，附此敘明。
據上論結，本件原告之訴為有理由，依民事訴訟法第385 條第1
項前段、第78條、第85條第1 項，判決如主文。
中    華    民    國    98    年    9     月    25    日
                  民事第三庭    法  官  陳心婷
以上正本係照原本作成
如對本判決上訴，須於判決送達後20日內向本院提出上訴狀
中    華    民    國    98    年    9     月    25    日
                                書記官  林君燕


司法院資訊處製作；財團法人民間司法改革基金會備份。
